臺灣橋頭地方法院民事裁定
111年度消債抗字第2號
抗  告  人  嘉聯資產管理有限公司

法定代理人  梁家源  
代  理  人  甘昊文  
相  對  人  陳瑀婕即陳錦花

上列當事人間聲請免責事件，抗告人對於民國111年1月25日本院
110年度消債職聲免字第138號裁定提起抗告，本院裁定如下：
　　主  文
抗告駁回。
抗告程序費用由抗告人負擔。
　　理  由
一、抗告意旨略以：相對人自民國94年3月9日起勞工保險即投保
    於高雄市餐飲業職業工會，並自107年起投保薪資分別為新
    臺幣（下同）22,000元、23,100元、23,800元、24,000，惟
    相對人於110年11月10日之收入切結書記載平均月收入為16,
    000元，僅為投保薪資3分之2，有不實申報而領取保險給付
    之可能，且將因而繳納較高額之保費，顯見相對人切結薪資
    數額確有可議；且須從事餐飲相關職業且提供工作單位名稱
    始得投保於高雄市餐飲業職業工會，相對人自94年至110年
    皆投保於高雄市餐飲業職業工會，相對人未盡據實報告其工
    作單位名稱之義務，原裁定亦未依職權函詢該單位之負責人
    ；又第三人王榮秀（原審誤為王嫈秀）經常性替資方轉交現
    金薪資，竟無相關簽收單據，顯與常理相悖，亦未說明向何
    人批貨、代理何單位，未盡答覆義務；且相對人自107年度
    起均無依收入申報綜合所得稅，避免債權人聲請強制執行，
    均可作為相對人故意隱匿收入之明顯事證，原裁定認不能僅
    以相對人未申報綜合所得稅，即認其有故意隱匿收入之行為
    ，無異鼓勵債務人投保於職業工會而無庸依誠實信用原則履
    行憲法上之納稅義務，顯有未當，爰提起本件抗告請求廢棄
    原裁定等語。
二、按，法院為終止或終結清算程序之裁定確定後，除別有規定
    外，應以裁定免除債務人之債務；債務人有下列各款情形之
    一者，法院應為不免責之裁定。但債務人證明經普通債權人
    全體同意者，不在此限：…八、故意於財產及收入狀況說明
    書為不實之記載或有其他故意違反本條例所定義務之行為，
    消費者債務清理條例（下稱消債條例）第132條、第134條分
    別定有明文。又揆諸消債條例第134條第8款之立法理由，債
    務人故意於財產狀況、收入說明書為不實之記載，或有違反
    本條例第9條第2項到場義務、第41條出席及答覆義務、第81
    條第1項提出財產狀況及收入說明書及債權人、債務人清冊
    義務、第82條第1項報告義務、第89條生活儉樸及住居限制
    義務、第101條提出清算財團書面資料義務、第102條第1項
    移交簿冊、文件及一切財產義務、第103條第1項答覆義務、
    第136條第2項協力調查義務等，勢必影響清算程序之進行，
    為使債務人盡其法定義務，俾清算程序順利進行，亦不宜使
    債務人免責；而消債條例之立法目的，在於使陷於經濟上困
    境之消費者，得分別情形依該條例所定重建型債務清理程序
    （更生）或清算型債務清理程序（清算）清理債務，藉以妥
    適調整其與債權人及其他利害關係人之權利義務關係，保障
    債權人之公平受償，並謀求消費者經濟生活之更生機會，從
    而健全社會經濟發展；消費者依清算程式清理債務，於程式
    終止或終結後，為使其在經濟上得以復甦，以保障其生存權
    ，除另有消債條例第133條、第134條所規定不予免責之情形
    外，就債務人未清償之債務採免責主義。
三、經查：
　　㈠相對人前向金融機構擔任林貞沂、林政言、耀頂工程有限
      公司、林明儀之保證契約等，致積欠無擔保債務共計本金
      債權600餘萬元及相關利息、違約金（見本院110年7月22
      日109年度司執消債清司顯字第131號債權表），因無法清
      償債務，於109年7月7日向本院聲請清算，經本院以109年
      度消債清字第92號裁定自109年12月11日下午4時開始清算
      程序，復經本院司法事務官以109年度司執消債清字第131
      號案件進行清算結果，普通債權人共獲分配214,040元，
      再經本院司法事務官於109年10月29日以109年度司執消債
      清字第131號民事裁定終止清算程序確定，經原審衡酌相
      對人於開始清算程序後，相對人每月固定收入16,000元，
      扣除自己每月必要支出16,000後，已無餘額，與消債條例
      第133條規定應不免責之要件不符，並無消債條例第133條
      本文所定應不免責之情形，復查相對人亦無消債條例134
      條不免責事由存在，遂於111年1月25日以110年度消債職
      聲免字第138號裁定相對人應予免責（下稱原裁定）等情
      ，業經本院調取上開卷宗核閱無訛，堪認屬實。
　　㈡相對人自陳從事手工藝家庭代工工作，均從事打零工維生
      ，每月收入約16,000元，現勞工保險投保於高雄市餐飲業
      職業工會，投保薪資24,000元，107年度至109年度均無申
      報所得、名下無財產，107年7月起迄今，均未領取各項給
      付、津貼、補助、就業補助、住宅津貼等情，有相對人提
      出之收入切結書、勞工保險資料表，有財產及收入狀況說
      明書、綜合所得稅各類所得資料清單、全國財產稅總歸戶
      財產查詢清單、收入切結書、勞工保險被保險人投保資料
      表、勞動部勞工保險局110年11月8日保普生字第11013050
      470號函、高雄市政府都市發展局110年11月8日高市都發
      住字第11035148200號函、勞動部勞動力發展署高屏澎東
      分署110年11月11日高分署推字第1101303354號函、勞保
      局被保險人投保資料查詢、稅務電子閘門財產所得調件明
      細表及110年11月30日調查筆錄、王榮秀提出之110年12月
      1日證明書、111年1月14日陳報狀在卷足憑（見109消債清
      卷、110消債職聲免卷第14頁至第19頁、第25頁、第28頁
      至第29頁、第36頁至第37頁、第41頁、第74頁）。依上開
      證據、相對人陳述，且本件亦查無相對人於上開期間尚有
      其他收入來源等情，堪認相對人關於其收入之上開主張屬
      實。
　　㈢消債條例關於清算程序係以免責主義為原則，不免責為例
      外。又關於更生或清算之程序，除本條例別有規定外，準
      用民事訴訟法之規定，消費者債務清理條例第15條定有明
      文，而依民事訴訟法第277條前段之規定，當事人主張有
      利於己之事實者，就其事實有舉證之責任。則債權人如主
      張債務人有消債條例第134條所定之所定之不免責行為，
      自應就債務人合於上開要件之事實，舉證以實其說。抗告
      人雖以：自107年起投保薪資分別為22,000元、23,100元
      、23,800元、24,000，惟相對人於110年11月10日之收入
      切結書記載平均月收入為16,000元，顯見相對人切結薪資
      數額確有可議；且須從事餐飲相關職業且提供工作單位名
      稱始得投保於高雄市餐飲業職業工會，相對人未盡據實報
      告其工作單位名稱之義務等語，茲為本件抗告之理由。惟
      上開事項經本院函詢高雄市餐飲業職業工會，促請上開工
      會提出相對人入會時所填寫之申請書籍相關資料，並說明
      相對人於103、104、106、107、108、109、110年度之調
      薪之理由，經其覆以：相對人入會之資料因年份過久而無
      法提供，而薪資異動係依勞工保險條例最低工資調整等語
      （見本院卷第53頁），而當初相對人入會申請之過程，亦
      經上開工會於原審回覆稱：凡在高雄市從事餐飲工作或服
      務業之勞工均可加入本會，入會時須本人親自填寫申請書
      ，並告知爾後未再從事餐飲工作時請主動通知工會並回工
      會辦理退保手續相關事宜等語（見110消債職聲免卷第72
      頁至第73頁），足見相對人因94年間曾從事餐飲工作，故
      加入高雄市餐飲工會投保，並非無據，惟該工會嗣後無查
      核投保人是否從事餐飲業之機制，始未因離職而退出工會
      ，而相對人屢次調薪均為該工會依勞工保險條例最低工資
      調整投保薪資，此並非相對人自行申請，故難依此認相對
      人有隱匿收入之行為，亦無從以該投保薪資為據認定相對
      人之實際收入，抗告人以此作為其抗告之事由，要非足採
      。
　　㈣抗告人雖主張王榮秀經常性替資方轉交現金薪資，竟無相
      關簽收單據，顯與常理相悖，亦未說明向何人批貨、代理
      何單位，未盡答覆義務等語。惟本院已傳訊王榮秀、蔡玉
      萍到院作證，經渠2人到院具結作證後，經蔡玉萍證稱：
      其當時經營「好吃小吃店」時，曾經請相對人來收攤，在
      結束營業前，曾經麗星郵輪有招待會員，我就讓相對人去
      ，不然就浪費掉了等語（見本院卷第70頁），而王榮秀則
      證稱：手工是一個阿伯，我不知道他的名字，他載來我家
      ，我包給相對人做，有珠珠、電子板、禮盒、夾子、機車
      的零件，錢是阿伯先給我，我再給她，她跟阿伯沒有接觸
      過等語（見本院卷第71頁），相對人亦提供其從事家庭手
      工之相關照片到院。參以相對人受蔡玉萍招待出國之出境
      記錄為107年8月，核與蔡玉萍所稱其結束營業之107年7月
      左右相合，而王榮秀陳稱其將手工包攬予相對人約3、4年
      ，亦與相對人辯稱：是蔡玉萍那裡沒做以後才去做王榮秀
      那裡等語，於時間歷程上大致相符，是抗告人主張相對人
      於蔡玉萍、王榮秀兩處從事工作時間重疊，應有短報收入
      云云，要非可採；而衡諸從事打零工而以領取現金作為支
      領薪資之方式，在所多有，而王榮秀、蔡玉萍並非相對人
      之親屬，衡情並無甘冒偽證之風險而就本院詢問為虛偽陳
      述之理由，故王榮秀、蔡玉萍既已到庭作證，其證詞之內
      容經核大致與相對人之陳述相符，堪認相對人之陳報應屬
      真實，而難因王榮秀無法提供該手工業者之真實身分，即
      否認其證詞之憑信性。
　　㈤抗告人另以：相對人自107年度起均無依收入申報綜合所得
      稅，避免債權人聲請強制執行，均可作為相對人故意隱匿
      收入之明顯事證等語，惟查，我國所得稅法定有所得總額
      不超過當年度規定之免稅額及標準扣除額之合計數者，得
      免辦理結算申報之規定（所得稅法第71條第3項參照），
      是未申報綜合所得稅可能係所得總額並未超過當年度規定
      之免稅額及標準扣除額之合計數；況相對人業於收入切結
      書陳報高於綜合所得稅申報之薪資，縱相對人未依法申報
      綜合所得稅，亦與相對人是否於本件故意隱匿收入無涉，
      不能僅憑相對人未申報綜合所得稅，即認有故意隱匿收入
      之行為。是抗告人就其主張之事實，係僅憑憶測空言主張
      ，而並未提出確實之證據以實其說，即不足採，故抗告人
      此部分主張，洵屬無據。
　　㈥而相對人經清算結果，普通債權人已獲得總額214,040之分
      配，已高於聲請清算前2年間，相對人可處分所得扣除自
      己所必要生活費用之數額，則依消債條例第133條規定意
      旨，自應為免責之裁定。原審因而為免責之裁定，尚無違
      誤。
四、綜上所述，相對人並未符合消債條例第133條所定之不免責
    要件，亦無消債條例第134條所定之不免責事由存在。原裁
    定裁定相對人應予免責，於法並無違誤，抗告意旨猶執前詞
    ，指摘原裁定不當，求予廢棄，為無理由，應予駁回。
五、據上論結，本件抗告為無理由，依消費者債務清理條例第15
    條、民事訴訟法第495條之1第1項、第449條第1項、第95條
    、第78條，裁定如主文。
中　　華　　民　　國　 111　　年　　 7　　月　　29　　日
                  民事第一庭　審判長法官　朱玲瑤
                  
　　　　　　　　　　　　　　　　　　法官　陳景裕
　　　　　　　　　
                  　　　　　　　　　法官　張琬如
以上正本係照原本作成。
本裁定不得抗告。
中　　華　　民　　國　　111 　年　　7 　　月　　29　　日
                                    書記官 陳儀庭